臺灣板橋地方法院刑事判決　　　　　　　　　　　　　九十二年度訴字第二一五號
　　公　訴　人　臺灣板橋地方法院檢察署檢察官
　　被　　　告　甲○○
右列被告因偽造文書案件，經檢察官提起公訴（九十一年度偵字第一六一五七號），
本院判決如左︰
    主  文
甲○○行使從事業務之人，明知為不實之事項，而登載於其業務上作成之文書，足以
生損害於公眾及他人，處有期徒刑肆月，如易科罰金，以佰元折算壹日。
    事  實
一、 甲○○係址設臺北縣三峽鎮○○街三三巷十號之耕福工程有限公司（下簡稱耕
     福公司，登記之負責人為劉純純）實際負責人，並係以製作各類所得扣繳暨免
     扣繳憑單為其附隨業務之人，為虛增營業成本、減少營利所得，藉以使納稅義
     務人耕福公司逃漏八十七年度營利事業所得稅，明知丙○○於民國八十七年間
     曾在耕福公司工作，而僅受領新臺幣（下同）三萬六千元（起訴書誤載為三萬
     元）之薪資，竟基於行使業務上登載不實文書之犯意，於八十七年十二月間，
     委由不知情之耕福公司會計林秀眉於業務上作成之耕福公司八十七年度各類所
     得扣繳暨免扣繳憑單上，虛偽登載丙○○向前開公司領取八十七年度薪資所得
     給付總額十六萬八千元後，於八十八年五月三十一日，持向財政部臺灣省北區
     國稅局臺北縣分局申報耕福公司八十七年度之營利事業所得稅而行使之，使丙
     ○○之綜合所得稅有增加之虞，足生損害於丙○○之財產權益及公眾對於稅捐
     稽徵機關核課營利事業所得稅正確性之信賴。
二、案經財政部臺灣省北區國稅局臺北縣分局告發由臺灣板橋地方法院檢察署檢察官
    偵查起訴。
    理  由
一、訊據被告甲○○固不諱其係耕福公司之實際負責人，丙○○於八十七年間曾在耕
    福公司工作，而僅受領三萬六千元之薪資，在八十七年十二月間，由耕福公司會
    計林秀眉於耕福公司八十七年度各類所得扣繳暨免扣繳憑單上，登載丙○○向耕
    福公司領取八十七年度薪資所得給付總額十六萬八千元，嗣並持向財政部臺灣省
    北區國稅局臺北縣分局申報耕福公司八十七年度之營利事業所得稅等情，惟矢口
    否認有何行使業務上登載不實文書犯行，辯稱：關於耕福公司持丙○○扣繳暨免
    扣繳憑單申報營利事業所得稅之事宜，伊並不知情，係耕福公司工地主任林振祿
    逕行製作工程計價估驗單，其上載明已支付十六萬八千元予丙○○，會計人員林
    秀眉據此開立丙○○之扣繳憑單；況且本件係因基勁工程有限公司將所承攬工程
    斜椿部分之施工交由耕福公司承攬，因耕福公司欠缺施工機具及操作手，故由資
    力較佳之基勁工程有限公司向偉新營造工程股份有限公司承租機具，操作手即司
    機丙○○則由耕福公司直接僱用，惟於八十八年十二月六日，基勁工程有限公司
    與偉新營造工程股份有限公司簽立協議書，就耕福公司所積欠丙○○之薪資十三
    萬二千元，同意由偉新營造工程股份有限公司逕向太平洋建設股份有限公司請款
    ，耕福公司即無須再支付薪資十三萬二千元予丙○○云云。經查：
  （一）右揭事實，業據證人即被害人丙○○迭於偵查及本院審理時指述綦詳，且有
        檢舉書影本、各類所得扣繳暨免扣繳憑單影本各一份在卷可憑（見九十年度
        偵字第八七八一號偵查卷第十頁至第十一頁），而耕福公司係於八十八年五
        月三十一日向財政部臺灣省北區國稅局臺北縣分局申報八十七年度之營利事
        業所得稅等情，亦有財政部臺灣省北區國稅局臺北縣分局九十二年十月二十
        一日北區國稅北縣一字第０九二一０六三三二三號函附結算申報資料上之收
        件戳章在卷可憑。
  （二）復次，被告固提出工程計價估驗單影本一份（見被告九十二年四月十五日刑
        事答辯狀所附證物七），以證明被告並未在該估驗單核准欄簽名，係耕福公
        司工地主任林振祿逕行製作工程計價估驗單，其上載明已支付十六萬八千元
        予丙○○，會計人員林秀眉據此開立丙○○之扣繳憑單乙節，而被告所舉證
        人即耕福公司會計林秀眉復到庭證稱：工程計價估驗單是現場工地主任林振
        祿付完帳寫的，是已經付完錢之後，現場工地主任林振祿才拿此單據給伊做
        帳，其上有寫實付十二萬一千九百二十元，依照正常程序，伊認為已經付完
        帳了．．．被告不知道報稅之事，因為是會計部門依照流程報稅，公司有好
        幾百人申報云云（見本院九十二年六月十九日訊問筆錄），惟被告係證人林
        秀眉之舅等情，已據證人林秀眉到庭證述在卷（見本院九十二年六月十九日
        訊問筆錄），證人林秀眉之證詞即難免失之偏頗，況僱請員工及發放薪資，
        與公司營收榮枯及稅賦輕重等利害攸關，被告身為公司負責人，豈有置身事
        外，不辨有無實際發放薪資，任令工地主任報支薪資之理，參以被告曾於八
        十七年間，身為基勁工程股份有限公司負責人及耕福公司實際負責人，因明
        知該二家公司員工林文樟等三十二人，於領取薪資時已扣繳稅額，惟被告竟
        意圖為自己不法之所有，將該扣繳款額侵占入己，未於基勁工程股份有限公
        司及耕福公司於八十七年度扣繳申報時為據實申報，且於發給林文樟等人八
        十七年度扣繳憑單上扣繳稅額均載為零元，被告遂於八十八年一月間指示不
        知情林秀眉開立面額同扣繳稅額之支票予林文樟等三十二人，惟該等支票屆
        期仍遭退票之事實，已據本院三重簡易庭以九十一度重簡字第一四０三號刑
        事簡易判決判處被告有期徒刑三月，如易科罰金以三佰元折算一日，緩刑三
        年確定在案，有本院三重簡易庭九十一度重簡字第一四０三號刑事簡易判決
        電腦列印本及臺灣高等法院被告全國前案紀錄表各一份附卷可憑，足徵被告
        對於耕福公司申報八十七年度稅捐事宜參與甚深，復徵證人林秀眉所證稱：
        被告對報稅乙事並不知情云云，無非臨訟串飾，迴護被告之詞，亦不能僅憑
        被告未在前揭工程計價估驗單核准欄簽名，即遽認被告對以前揭所得人姓名
        係丙○○之各類所得扣繳暨免扣繳憑單申報耕福公司營利事業所得稅乙事完
        全不知情，而被告迄未能就其所稱工地主任林振祿列報支薪予丙○○之利己
        事實，提供「林振祿」之年籍、住所以供調查，被告所辯稱其對耕福公司持
        丙○○扣繳暨免扣繳憑單申報營利事業所得稅之事並不知情乙節，違常不實
        ，無非推諉卸責之詞，不足採信。
  （三）再查，觀諸被告所提偉新營造工程股份有限公司、基勁工程有限公司間所簽
        立之協議書影本（見被告九十二年四月十五日刑事答辯狀所附證物三），其
        上所載簽立日期為八十八年十二月六日，惟耕福公司會計林秀眉係在八十七
        年十二月間，製作所得人姓名係丙○○之耕福公司八十七年度各類所得扣繳
        暨免扣繳憑單，已據被告供承在卷（見本院九十二年十二月十八日審判筆錄
        ），而耕福公司係於八十八年五月三十一日向財政部臺灣省北區國稅局臺北
        縣分局申報八十七年度之營利事業所得稅，已如前述，則前揭協議書之簽立
        時間，顯係在製作前揭八十七年度各類所得扣繳暨免扣繳憑單，並持以申報
        耕福公司八十七年度之營利事業所得稅之後，再參諸丙○○至耕福公司工地
        工作之前，耕福公司與偉新營造工程股份有限公司協議承租機器之租金及司
        機之薪資由耕福公司分開支付，且由丙○○直接向耕福公司領取薪資，丙○
        ○實際亦僅向耕福公司領取薪資三萬六千元等情，已據被告供承在卷（見本
        院九十二年十月二十一日準備程序筆錄），足徵被告於製作前揭八十七年度
        各類所得扣繳暨免扣繳憑單，並申報耕福公司八十七年度之營利事業所得稅
        時，已明知登載丙○○向耕福公司領取八十七年度薪資所得給付總額十六萬
        八千元乙事係屬不實，究不能執事後所簽立之協議書而諉為不知，況證人即
        偉新營造股份有限公司負責人乙○○之妻丁○○於本院審理時證稱：伊有幫
        忙乙○○處理公司的事情，．．當時協議書的內容總共是一一八萬四千六百
        三十七元，但是伊當時是向基勁公司請款一四五萬四千四百七十七元，沒包
        含司機（即證人丙○○）的工資等語（見本院九十二年七月十七日訊問筆錄
        及九十二年八月七日訊問筆錄），尚難認前揭協議書之內容已涵括耕福公司
        所積欠丙○○之薪資，是以被告所提之前揭協議書，自不能為被告有利之證
        明，被告所辯稱：基勁工程有限公司與偉新營造工程股份有限公司簽立協議
        書，就耕福公司所積欠丙○○之薪資十三萬二千元，同意由偉新營造工程股
        份有限公司逕向太平洋建設股份有限公司請款，耕福公司即無須再支付薪資
        十三萬二千元予丙○○云云，亦難令本院採信。
  （四）綜上，被告前揭所辯，顯係卸責之詞，無可採信。本件事證明確，被告犯行
        堪予認定，應依法論處。
二、查被告甲○○為耕福公司之實際負責人，持其業務上所製作內容不實之耕福公司
    八十七年度各類所得扣繳暨免扣繳憑單，向財政部臺灣省北區國稅局臺北縣分局
    行使，足生損害於丙○○及公眾對稅捐稽徵機關核課營利事業所得稅正確性之信
    賴，核其所為，係犯刑法第二百十六條、第二百十五條之行使業務上登載不實文
    書罪。被告明知不實之事項，登載於其業務上做成文書之行為後進而行使，其文
    書登載不實之低度行為應為行使之高度行為所吸收，不另論罪。被告利用不知情
    之會計人員林秀眉為上開犯行，為間接正犯。爰審酌被告前因違反稅捐稽徵法，
    經本院三重簡易庭以九十一度重簡字第一四０三號刑事簡易判決判處被告有期徒
    刑三月，如易科罰金以三佰元折算一日，緩刑三年確定（此有臺灣高等法院被告
    全國前案紀錄表一份附卷可憑），其復持登載不實之各類所得扣繳暨免扣繳憑單
    行使，對國家稅捐課徵之正確性及丙○○之個人權益影響非微，甚為可訾，應予
    非難，兼衡被告犯罪動機、所用手段及犯罪後仍圖飾狡辯等一切情狀，量處如主
    文所示之刑。又被告行為後，刑法第四十一條業於九十年一月十日修正公布施行
    ，於同年一月十二日生效，依修正後之第四十一條第一項前段規定，得易科罰金
    之範圍由犯最重本刑為三年以下有期徒刑以下之刑之罪，擴大為犯最重本刑為五
    年以下有期徒刑以下之刑之罪，對被告較為有利，依刑法第二條第一項前段之規
    定，本件應適用裁判時之修正後刑法第四十一條第一項前段規定，諭知易科罰金
    之折算標準，附予敘明。
三、公訴意旨另以：被告甲○○係耕福公司之實際負責人，耕福公司實際支付丙○○
    之薪資僅三萬六千元，竟意圖逃漏稅捐，在應開立予丙○○之八十七年度各類所
    得扣繳暨免扣繳憑單上，虛偽記載給付總額為十六萬八千元，提出於稅捐稽徵機
    關，並以該詐術虛增耕福公司之費用扣抵額、減少所得淨額而逃漏稅捐，並致生
    逃漏稅捐之結果，因認被告另涉有稅捐稽徵法第四十七條、第四十一條之逃漏稅
    捐罪嫌及刑法第三百三十九條第二項之詐欺得利罪嫌云云；惟按稅捐稽徵法業於
    六十五年十月二十二日公布施行，其第四十一條對於納稅義務人以詐術或其他不
    正當方法逃漏稅捐者，已有處罰規定，該法為特別法，自應優先於刑法第三百三
    十九條第二項而適用，最高法院六十八年台上字第六五號判例可資參照；又法律
    適用上所謂特別法優於普通法之原則，係指特別法之適用有排斥普通法之適用者
    而言，亦有最高法院三十四年上字第七三八號判例可參，揆諸前揭判例意旨，本
    件公訴意旨所指被告逃漏稅捐之行為，自僅屬稅捐稽徵法之規範範疇，而無適用
    刑法第三百三十九條之餘地；復按稅捐稽徵法第四十一條所規定之逃漏稅捐罪，
    係結果犯，並無處罰未遂犯之規定，須以發生逃漏稅捐之結果為成立要件。又營
    利事業所得稅未依規定辦理結算申報，其營利事業所得額係按同業利潤標準核定
    ，應無逃漏營利事業所得稅問題，僅可能影響被虛報薪資員工之個人綜合所得稅
    （最高法院七十八年度台上字第一一一二號判決意旨參照），本件被告申報耕福
    公司八十七年度營利事業所得稅時雖虛報而增列丙○○薪資支出十三萬二千元（
    即耕福公司八十七年度各類所得扣繳暨免扣繳憑單，所虛偽登載丙○○向前開公
    司領取八十七年度薪資所得給付總額十六萬八千元，扣除丙○○所實際領取之三
    萬六千元），已如前述，惟經本院函詢財政部臺灣省北區國稅局臺北縣分局關於
    耕福公司虛報丙○○薪資所逃漏稅捐之金額，然財政部臺灣省北區國稅局臺北縣
    分局函覆本院略以：「經查該公司於該年度已達同業利潤標準核定，若蔡君薪資
    十三萬二千元係屬虛報，該公司應處行為罰六千六百元」等語，有該局九十二年
    十月二十一日北區國稅北縣一字第Ｚ○○○○○○○○○號函一件在卷可佐，則
    耕福公司申報八十七年度營利事業所得稅時雖虛報丙○○薪資，其營利事業所得
    額已達同業利潤標準核定，尚不生逃漏稅捐之結果，即與稅捐稽徵法第四十一條
    之構成要件尚有未合，則被告自無從依稅捐稽徵法第四十七條之規定，而適用稅
    捐稽徵法第四十一條應處徒刑之規定論處，亦無構成稅捐稽徵法第四十三條幫助
    逃漏稅捐罪之可言，公訴人當庭陳稱：如本件被告非耕福公司的經理，稅捐稽徵
    法的部分變更為稅捐稽徵法第四十三條之幫助逃漏稅捐罪云云（見本院九十二年
    十二月十八日審判筆錄），即有誤會。綜上，前揭公訴意旨所指被告涉犯詐欺得
    利罪嫌及逃漏稅捐罪嫌部分，本應為無罪之諭知，惟公訴意旨認此部分與前揭論
    罪部分，有裁判上一罪之牽連關係，爰不另為無罪之諭知，併此敘明。
據上論結，應依刑事訴訟法第二百九十九條第一項前段，刑法第二條第一項前段、第
二百十六條、第二百十五條、九十年一月十日修正條文公布後第四十一條第一項前段
，罰金罰鍰提高標準條例第一項前段、第二條，判決如主文。
本案經檢察官游鉦添到庭執行職務
中      華      民      國    九十三    年      一      月     十五     日
                                      臺灣板橋地方法院刑事第九庭
                                          審判長法  官  蔡新毅
                                                法  官  王士珮
                                                法  官  林海祥
右正本證明與原本無異
如不服本判決，應於送達後十日內，向本院提出上訴狀
                                                書記官  陳映孜
中      華    民      國    九十三    年      一      月     十五     日
※附錄本案論罪科刑主要法條全文※
中華民國刑法第二百一十六條：
行使第二百十條至第二百十五條之文書者，依偽造、變造文書或登載不實事項或使登
載不實事項之規定處斷。
中華民國刑法第二百一十五條：
從事業務之人，明知為不實之事項，而登載於其業務上作成之文書，足以生損害於公
眾或他人者，處三年以下有期徒刑、拘役或五百元以下罰金。
